臺灣高雄地方法院刑事判決　　　　　　　 96年度易字第253號
公　訴　人　臺灣高雄地方法院檢察署檢察官
被　　　告　乙○○
上列被告因詐欺案件，經檢察官提起公訴（95年度偵字第25855
號），本院判決如下：
    主  文
乙○○幫助犯詐欺取財罪，處有期徒刑月，如易科罰金，以銀
元佰元（即新台幣玖佰元）折算壹日。
    事  實
一、乙○○可預見將金融機構存摺交付他人使用，可能將被犯罪
    集團作為用以從事不法，竟仍基於幫助他人詐欺取財之不確
    定犯意，於民國95年4 月19日前之不詳時間，在不詳地點，
    將其向中華郵政股份有限公司（下稱中華郵政公司）高雄本
    揚郵局申設帳號00000000000000號帳戶存摺、提款卡及密碼
    交付姓名年籍不詳之成年人。該名成年人及其所屬之詐騙集
    團成員，乃先於「蘋果日報」刊登「日盛銀行貸款專線0000
    000000」分類廣告，誘使有貸款意願者。甲○閱報後於95年
    4 月19日去電洽詢辦理貸款事宜，該集團成員自稱「曾雅琴
    專員」者即向甲○佯稱：辦理貸款需先匯款購買保單等語，
    甲○不疑有他，遂於同日將新台幣（下同）44,600元匯入乙
    ○○所申設之上開帳戶內，旋被提領一空。嗣因甲○發覺受
    騙，並報警處理，始查獲上情。
二、案經高雄市政府警察局三民第二分局報告臺灣高雄地方法院
    察署檢察官偵查起訴。
    理  由
壹、證據能力部分：
一、按刑事訴訟法第159 條之5 規定，被告以外之人於審判外之
    陳述，雖不符前4 條之規定，而經當事人於審判程序同意作
    為證據，法院審酌該言詞陳述或書面陳述作成時之情況，認
    為適當者，亦得為證據。當事人、代理人或辯護人於法院調
    查證據時，知有第159 條第1 項不得為證據之情形，而未於
    言詞辯論終結前聲明異議者，視為有前項之同意。
二、本件告訴人甲○於警詢所述，為被告以外之人於審判外之陳
    述，屬傳聞證據，被告知有不得作為證據之情形，而未於言
    詞辯論終結前聲明異議。本院斟酌甲○於警詢所述，過程並
    無受不當外力之影響，認適合作為本案之證據，依前揭規定
    ，認渠等之陳述應有證據能力。
貳、實體部分：
一、訊據被告乙○○固不否認上開帳戶係伊所申辦，然矢口否認
    有何幫助詐欺取財之犯行，辯稱：伊將所申設之郵局帳戶存
    摺、提款卡、密碼等物放置於機車置物箱內，開戶後約1 個
    星期，機車鑰匙遺失，伊將機車停放在高雄市○○路附近，
    隔天找鎖匠去開鎖，過幾天發現置物箱內之物品遺失，打電
    話向郵局辦理掛失，郵局人員稱必須本人臨櫃辦理，伊前往
    後即為警查獲云云，惟查：
(一)、被害人甲○於前揭時地撥打於「蘋果日報」分類廣告刊登「
    日盛銀行貸款專線」洽詢貸款事宜，某位自稱「曾雅琴專員
    」之女子向被害人佯稱辦理貸款需先匯款購買保單，被害人
    不疑有他，將44,600元匯入被告所申設之上開帳戶內之事實
    ，業據證人甲○於警詢證述明確（見高雄市政府警察局三民
    第二分局刑案偵查卷宗，下稱警卷第6 至8 頁），並有郵政
    存簿儲金立帳申請書、存簿、劃撥儲金開戶檢核表、郵政存
    簿儲金儲戶申請變更帳戶事項申請書、郵局儲金簿掛失補副
    申請書、中華郵政股份有限公司高雄郵局95年10月31日高營
    字第952003932 號函附客戶歷史交易清單在卷可稽，又審諸
    被害人與被告素不相識，應無任意將錢匯入被告帳戶之理，
    是被害人等指陳遭人詐欺取財一節，自堪採信。
(二)、被告固以上開帳戶存摺等物係於95年4 月間遺失為辯，惟查
    ：
１、被告於95年5 月23日警詢時稱：伊於95年5 月9 日下午3時
    許，在高雄市○○區○○路73號前，發現其所有之中華郵政
    帳戶存摺、提款卡遺失云云（見警卷第5 頁）；嗣於本院準
    備程序中辯稱：其申設之中華郵政帳戶存摺、提款卡等物放
    置於機車置物箱內，在95年5 月間遺失云云（見本院卷第14
    頁）；又於本院審理時自陳：中華郵政帳戶開戶後約1 星期
    左右，帳戶存摺、提款卡放置在機車置物箱內，不甚遺失云
    云（見本院卷第27頁）。被告先後陳稱帳戶存摺、提款卡遺
    失之時間不一，是否屬實，已有可疑；況且本件被害人係於
    95年4 月19日遭人詐騙匯款，被告竟於警詢及本院準備程序
    中辯稱係在95年5 月間遺失，顯不足採信；再者，被告自陳
    開戶後就沒有使用帳戶，發現帳戶存摺遺失後過2 、3 天於
    95年5 月23日前往郵局辦理掛失等語，衡情金融帳戶攸關個
    人金融信用甚鉅，在遺失金融帳戶存摺、提款卡或印章時，
    為避免帳戶內之存款遭人盜領甚至遭不法利用而成為他人犯
    罪之工具，徒增訟累，帳戶所有人通常會至原開戶郵局，辦
    理掛失止付手續，並向轄區分局或派出所報案。被告於本院
    審理時辯稱其於開戶後約1 星期（即係95年4 月間），發現
    遺失，竟遲至同年5 月間始前往郵局辦理掛失手續，尤其機
    車置物箱內倘尚有其他財物遺失，被告豈有不一併報案之理
    ，且被告自陳找鎖匠前往開鎖時，機車置物箱並無被撬開之
    跡象，被告所辯均有悖於常情，不足採信。
２、從被害人描述遭詐騙之經過，該等實施詐術之人，顯係經過
    周密計劃後之行動，渠等實施詐欺，既知利用他人之帳戶供
    被害人匯款所得，亦當知社會上一般正常之人如帳戶存摺、
    印章、提款卡、提款密碼遺失或遭竊，為防止拾得或竊得之
    人盜領其存款或做為不法使用而徒增訟累，必於發現後立即
    報警或向金融機構辦理掛失止付，在此情形下，如仍以該帳
    戶作為犯罪工具，則在其向他人恐嚇，致使被害人將款項匯
    入該帳戶後，極有可能因帳戶所有人掛失止付而無法提領，
    則其大費周章從事於犯罪之行為，甘冒犯罪後遭追訴、處罰
    之風險，卻只能平白無故替原帳戶所有人匯入金錢，而無法
    得償犯罪之目的。換言之，從事此等財產犯罪之不法集團，
    若非確知該帳戶所有人不會去報警或掛失止付，以確定其等
    能自由使用該帳戶提款、轉帳，則其等應不至於以該帳戶從
    事於財產犯罪。再衡以被害人匯入款項至被告上開帳戶後，
    均隨即於當日即遭領取，此有上開帳戶交易明細附卷可憑，
    更足見該實施詐欺取財之行為人，於向被害人施用詐術後時
    ，確有把握該帳戶不會被帳戶所有人掛失止付。故被告辯稱
    其帳戶係遺失而被他人使用云云，顯有重大悖於常情之處，
    委無足採，被告確係於94年4 月19日前某日，將上開帳戶之
    存摺、提款卡及提款密碼提供予不詳姓名年籍之人使用，應
    可認定。
３、依金融機構接受客戶申請一般存款帳戶之現況，絕大多數不
    須任何條件，亦無須任何費用，即任何人均可辦理金融帳戶
    存摺使用，如無特殊理由，實無借用他人存摺使用之必要；
    而金融存摺事關個人財產權益之保障，倘有不明之金錢來源
    ，甚而攸關個人之法律上之責任，其專有性甚高，一般人均
    有妥為保管不讓他人任意使用之認識，除非與本人具有信賴
    關係或其他特殊原因，難認有何流通使用之可能，縱使特殊
    情況偶有交付他人使用，亦必屬至親好友且深入瞭解用途及
    合理性後，始有提供他人使用之可能，且該等專有物品如落
    入不明人士手中，而未加以闡明正常用途，極易被利用為與
    財產犯罪有關之犯罪工具，此為吾人依一般生活認知所易於
    體察之常識；又非有正當理由，竟提供金錢代價徵求他人之
    帳戶，則客觀上應可預見其有犯罪意圖，係欲供為某筆資金
    之存入，後再行領出之用，且該筆資金之存入及提領過程係
    有意避免行為人身分曝光之用意，一般人本於一般認知能力
    均甚易於瞭解。而一般詐欺集團即常以向不特定人收購金融
    帳戶存摺之方法而從事如同本案之常業詐欺犯罪模式，報章
    、雜誌、電視亦常有報導。被告為年滿45歲之成年男子，具
    高中肄業學歷，且前因偽造文書案件，經檢察官緩起訴處分
    ，有臺灣高等法院被告前案紀錄表在卷可稽，足認其心智成
    熟，且有相當之社會經驗，就提供帳戶與不認識之人使用，
    將為他人作為詐欺犯罪之工具，而有幫助他人犯罪之可能，
    自難諉為不知，亦非全然無可預見。是將上開帳戶提供予詐
    騙集團使用，被告顯有縱有人以其金融帳戶實施詐欺犯罪亦
    不違背其本意之幫助故意甚明。
４、綜上所述，被告上開所辯實係圖卸刑責之詞，應不足採，其
    上揭犯行，事證明確，犯行洵堪認定。
二、論罪科刑
(一)、按刑法上之幫助犯，係對於犯罪與正犯有共同之認識，而以
    幫助之意思，對於正犯資以助力，而未參與實施犯罪之行為
    者而言，循此而論，如未參與實施犯罪構成要件之行為，且
    係出於幫助之意思提供助力，即屬幫助犯。被告將上開金融
    機構帳戶之存摺、提款卡及密碼提供予該不詳人士，雖然使
    得該不詳人士得基於詐欺取財之犯意，向被害人甲○施以詐
    術，而詐得財物，並以被告提供之帳戶供作被害人匯款之用
    ，以規避檢警機關之追緝，而遂行詐欺取財之犯行，然被告
    單純提供帳戶供人使用之行為，並不等同於向被害人施以欺
    罔之詐術行為，且亦無證據證明被告有參與詐欺取財犯行之
    構成要件行為，參照前述說明，自應論以幫助犯，是核被告
    所為，係犯刑法第30條第1 項、第339 條第1 項之幫助詐欺
    取財罪，並酌依刑法第30條第2 項之規定，按正犯之刑減輕
    之。
(二)、爰審酌被告等為貪圖小利，竟將金融帳戶提供他人供犯罪使
    用，紊亂社會正常交易秩序，並使不法之徒藉此輕易於詐騙
    後取得財物，致檢警難以追緝，助長詐騙犯罪風氣，造成被
    害人甲○匯款44,600元進入被告帳戶內遭詐欺集團成員提領
    一空，所為危害非輕，惟念其因利令智昏思慮不周而犯本案
    ，犯後雖否認犯行，應訊過程態度尚可等一切情狀，量處如
    主文所示之刑，並諭知易科罰金之折算標準，以資懲儆。
三、新舊法比較：
１、法定罰金刑部分：被告行為後，刑法第33條第5 款業於95
    年7 月1 日公布施行規定：「罰金：新臺幣1 千元以上，以
    百元計算之。」，與修正前刑法同條款規定「罰金：1 元以
    上。」不同。比較新舊法結果，以舊法較有利於行為人，揆
    諸上開準據法，本案關於刑法第339 條第1 項之法定刑罰金
    部分，自應適用行為時之法律即修正前刑法第33條第5 款規
    定決定其罰金部分之法定刑。
２、易科罰金部分：行為人於犯罪時即修正前刑法第41條第1項
    前段規定：「犯最重本刑為5 年以下有期徒刑以下之刑之罪
    ，而受6 個月以下有期徒刑或拘役之宣告，因身體、教育、
    職業、家庭之關係或其他正當事由，執行顯有困難者，得以
    1 元以上3 元以下折算1 日，易科罰金。」，又其行為時之
    易科罰金折算標準，廢止前罰金罰鍰提高標準條例第2 條前
    段規定，就其原定數額提高為100 倍折算1 日，則本件受刑
    人行為時之易科罰金折算標準，應以銀元300 元折算1 日，
    經折算為新臺幣後，應以新臺幣900 元折算為1 日。惟95年
    7 月1 日修正公布施行之刑法第41條第1 項前段則規定：「
    犯最重本刑為5 年以下有期徒刑以下之刑之罪，而受6 個月
    以下有期徒刑或拘役之宣告者，得以新臺幣1 千元、2 千元
    或3 千元折算1 日，易科罰金。」比較修正前後之易科罰金
    折算標準，以95年7 月1日 修正公布施行前之規定，較有利
    於行為人，則應依刑法第2條 第1 項前段，適用修正前刑法
    第41條第1 項前段規定，定其折算標準。
據上論斷，依刑事訴訟法第299 條第1 項、刑法第2 條第1 項前
段、第30條、第339 條第1 項、修正前刑法第41條第1 項前段、
罰金罰鍰提高標準條例第1 條前段、（廢止前）第2 條，判決如
主文。
本案經檢察官丙○○到庭執行職務。
中　　華　　民　　國　　96　　年　　3 　　月　　30　　日
                  刑事第一庭    審判長法  官  陳明富
                                      法  官  方百正
                                      法　官  陳宛榆
以上正本證明與原本無異。
如不服本判決，應於判決送達後10日內，向本院提出上訴狀。
                                      書記官  劉甄庭
中　　華　　民　　國　　96　　年　　3 　　月　　30　　日
附錄本判決論罪之法條
中華民國刑法第30條
幫助他人實行犯罪行為者，為幫助犯。雖他人不知幫助之情者，
亦同。幫助犯之處罰，得按正犯之刑減輕之。
中華民國刑法第339條
意圖為自己或第三人不法之所有，以詐術使人將本人或第三人之
物交付者，處5 年以下有期徒刑、拘役或科或併科1 千元以下罰
金。
以前項方法得財產上不法之利益或使第三人得之者，亦同。
前二項之未遂犯罰之。
